【裁判字號】    90,台上,954
【裁判日期】    900525
【裁判案由】    給付貨款
【裁判全文】
最高法院民事判決                                  九十年度台上字第九五四號
    上  訴  人  立安製衣事業股份有限公司
    法定代理人  黃奇輝
    上  訴  人  台灣利豐股份有限公司
    法定代理人  李富桂
    訴訟代理人  陳長文律師
                蔡東賢律師
                羅淑文律師
右當事人間請求給付貨款事件，兩造對於中華民國八十八年八月三日台灣高等法院第
二審判決（八十八年度上字第二六四號），各自提起上訴，本院判決如左：
    主  文
原判決廢棄，發回台灣高等法院。
    理  由
本件上訴人台灣利豐股份有限公司（下稱利豐公司）之法定代理人，於原審審理中由
金海德變更為李富桂，惟其訴訟代理人受有得提起上訴之特別委任，視為訴訟停止之
事由發生在上訴以後，故上訴第三審時李富桂為利豐公司聲明承受訴訟，於法並無不
合，應予准許，合先說明。
上訴人立安製衣事業股份有限公司（下稱立安公司）主張：對造上訴人利豐公司以未
經我國認許之美商EXPRESS,INC.（下稱Ｅ公司）名義，於民國八十五年五月、八月間
向伊訂購成衣兩批，訂單號碼為Ｐ‧Ｏ‧一○一九四三、Ｐ‧Ｏ‧二三六八○三，嗣
雙方就Ｐ‧Ｏ‧一○一九四三訂單中之五千七百三十六件成衣同意延期交貨（延期後
新訂單為Ｐ0000000），前開Ｐ‧Ｏ‧二三六八○三、Ｐ‧Ｏ‧一六四二六八
訂單買賣價金合計美金（下同）十三萬零九百六十二點六元，依民法總則施行法第十
五條規定，利豐公司應與美商Ｅ公司負連帶清償責任。詎伊交貨後，利豐公司僅給付
八萬二千五百二十七點○八元，餘款四萬八千四百四十五點五二元（似為四萬八千四
百三十五點五二元之誤）拒不付款，伊於八十五年十一月二十五日催告利豐公司於三
日內給付，同年月二十九日期限屆滿仍未清償，利豐公司自翌日起負給付遲延責任等
情。求為命利豐公司如數給付，並加付法定遲延利息之判決。
上訴人利豐公司則以：向立安公司訂購成衣者為美商Ｅ公司，其代理人為香港商LIFU
NG EXPRESS LTD.（下稱香港利豐公司），伊之英文名稱為 LI ＆ Fung（Taiwan）Li
mited ，非系爭買賣契約之當事人，伊縱有傳真買賣資料予立安公司，至多僅為美商
Ｅ公司之傳達機關。況立安公司交付之貨品中有嚴重瑕疵，香港利豐公司乃代表美商
Ｅ公司向立安公司索賠四萬五千四百二十九點一二元，並自押金額中抵償，亦經立
安公司同意，結算後，立安公司受領餘款八萬五千五百三十三‧四八元，債權已消滅
。又系爭貨款發生於八十五年八、九月間，立安公司從未對外國買主行使請求權，已
逾二年時效期間，伊若須負連帶責任，亦得援用外國買主時效抗辯，拒絕付款等語，
資為抗辯。
原審將第一審所為立安公司敗訴之判決一部廢棄，改判利豐公司應給付立安公司二萬
二千九百七十八元七角九分之本息，並駁回立安公司其餘之上訴，係以：(一)美商Ｅ公
司及香港利豐公司均係未經我國法令認許其成立之外國法人，有經濟部商業司八十八
年四月二十日經（○八八）商字第○八八一一二三九九號函為證，且為利豐公司所不
爭執，自堪採信。(二)立安公司主張訂單上雖無利豐公司以代理人名義簽名，惟實際上
每次訂購成衣，均係由利豐公司以美商Ｅ公司名義為之，訂購後利豐公司即請立安公
司打樣、報價、經修改樣品至其核可後，通知立安公司再就有關契約之重要事項如衣
服之款式、布樣、數量、單價、型號大小及交貨時間等加以確認，並據此要求立安公
司簽訂一書面訂單，但該訂單以香港利豐公司之名義為之，立安公司若不簽訂，即
無法取得驗貨證明單，持往銀行辦理押，故立安公司只好簽立該訂單交還利豐公司
。大量生產前，利豐公司又代美商Ｅ公司通知立安公司大貨樣核可內容，經立安公司
確認後作為大量生產之依據，並由利豐公司代美商Ｅ公司通知立安公司交貨之時間，
利豐公司於驗貨後出具驗貨證明單，其上載明立安公司所交付之貨物品質良好，與美
商Ｅ公司之訂單內容一致，立安公司取得驗貨證明單方能至銀行辦理押等事實，已
據立安公司提出書面訂單、核可樣、訂貨確認單、利豐公司通知訂單簽回函、副料通
知單、產前大貨樣核可單、交貨日期通知單、驗貨證明單、價格牌確認單為證。利豐
公司對前開文書之真正並不爭執，僅否認訂單上利豐公司之簽名為真正，及其僅代為
傳達外國買主之意思而非代理法律行為等情。然查，除訂單外，其餘均係兩造間直接
往來文件，為利豐公司所不爭執，再由利豐公司通知各協力廠商信函內容載明：「主
旨：訂單之簽回。自即日起，各工廠於收到本公司之訂單，核對無誤後，請迅速簽回
，以利歸檔。出貨後，本公司須依據／核對此簽回之訂單，始簽發INSPECTION CERTI
FICATE供貴廠押，請各工廠注意配合……」等情觀之，足證立安公司之主張，堪予
採信。從而，立安公司主張依民法總則施行法第十五條規定，利豐公司應與美商Ｅ公
司負連帶責任，自屬有理由。(三)利豐公司抗辯系爭貨物出口後經外國買主檢驗結果有
瑕疵，由香港利豐公司代表美商Ｅ公司通知立安公司瑕疵檢驗報告及索賠四萬五千四
百二十九點一二元，並扣除電報費七十五元、銀行手續費三十五元、佣金二千八百九
十六點四元後，餘額已經立安公司表示同意後領取等語，雖有利豐公司提出之國外買
主抽驗通知及檢驗報告各一件、香港利豐公司致立安公司函二件、花旗銀行及華南銀
行往來說明付款經過及明細表二件為證。惟按扣抵索賠債權，必須有索賠債權存在，
才能與貨款債權主張抵銷，而利豐公司未能舉證證明其索賠債權之存在。況立安公
司承辦人顏淑蕙雖承認有收到國外買主抽驗通知及報告，惟否認其內容為真實，並於
八十五年十月十八日即致函利豐公司表示不同意國外買主索賠金額，要求利豐公司應
儘快提供美國公證公司之檢驗文件，最好加駐美代表機構之認證，立安公司才能承認
，否則索賠時國稅局很難認定等語。依國際貿易慣例，乃為合理要求；且立安公司亦
於八十五年十一月八日委請黃泰鋒律師催告利豐公司應於收函後三日內給付貨款十三
萬零九百六十二點六元，有郵局送達回執可憑，足證立安公司自始即不同意其索賠。
至香港利豐公司事後於同年十一月十四日致立安公司之函及同年十一月十六日、二十
一日花旗等銀行之函均在其後。按依訂單給付貨款為買方之義務，賣方並無於買賣契
約之外，另同意其任意扣款之義務。縱買方單方面表示賣方須依其扣款條件領取貨款
，所附條件顯違背誠信原則。因此立安公司主張其領取部分貨款八萬二千五百二十七
點○八元，為依買賣契約領取無爭執部分之貨款，為賣方之權利，並無表示同意其扣
取四萬八千四百四十五點五二元（似為四萬八千四百三十五點五二元）之義務，自屬
有理由。且立安公司事後又於八十五年十一月二十五日再委請該律師催討尚欠餘款四
萬八千四百三十五點五二元，亦有該律師函及利豐公司收件回執可佐，殊不能以立安
公司向押銀行華南銀行國外部領取已到之部分貨款，推論其同意放棄其餘貨款請
求權。(四)系爭貨物於出口前業經利豐公司派員驗貨，從 5736.PCS.中抽出125.PCS.檢
驗結果，發現不合格之數量為9.PCS.，拒絕率為7.2%，惟仍在利豐公司可容許範圍內
，有立安公司提出之驗貨報告書、驗貨證明單為證，利豐公司對前開出口前之驗貨經
過及出具文書之真正亦不爭執。查該批貨款為三萬四千四百十六元，立安公司自認瑕
疵品所占比例7.2%，為二千四百七十七點九五元。總貨款十三萬零九百六十二點六元
，減去立安公司已領取之八萬二千五百二十七點○八元，再扣減瑕疵品貨款二千四百
七十七點九五元，利豐公司尚有四萬五千九百五十七點五七元未付，堪予認定。(五)按
貨款請求權因二年間不行使而消滅，民法第一二七條第八款定有明文。系爭貨物於八
十五年八月五日交貨，有利豐公司傳真資料可資憑據，計至立安公司於八十七年五月
十二日提起本訴，尚未逾二年時效期間，利豐公司之時效抗辯並不足取。惟立安公司
迄未對美商Ｅ公司起訴請求貨款，其對該外國法人之貨款請求權則已逾二年時效期間
而消滅。又依民法第二八○條規定連帶債務人相互間，除法律另有規定或契約另有約
定外，應平均分擔義務；同法第二七六條第二項規定，連帶債務人中之一人消滅時效
已完成者，他債務人就該債務人應分擔部分同免其責任。本件利豐公司依民法總則施
行法第十五條規定應與美商Ｅ公司連帶負責，但該條並無如民法第一八八條第三項規
定可向外國法人行使求償權，利豐公司援用該外國法人之時效抗辯，依前開說明，僅
得免除該外國法人內部分擔額，利豐公司抗辯全部免責，亦屬無理由。(六)綜上所述，
立安公司請求利豐公司應給付之貨款餘額扣減瑕疵品貨價後之餘額四萬五千九百五十
七點五七元，應再扣減美商Ｅ公司應分擔額即二分之一後，立安公司請求利豐公司應
給付二萬二千九百七十八元七角九分（分以下四捨五入）本息部分自屬有理由；超過
部分，則為無理由等詞，為其判斷之基礎。
查：(一)利豐公司於原審抗辯立安公司「提出之上證二十一號即驗貨報告書……係影本
，且字跡模糊不清，難辨真假，否認該驗貨報告之真正」（見原審卷第一八四頁背面
），而原審竟謂利豐公司對出口前之驗貨經過及出具文書之真正不爭執云云（見原判
決第十二頁第三行起），即與卷內資料不符。(二)利豐公司主張香港利豐公司於八十五
年十一月十四日代表美商Ｅ公司致函立安公司，表示因Ｐ‧Ｏ‧一六四二六八解約及
索賠所不足之貨品索賠款美金一一、○一三‧一二元將自上開金額（即Ｐ‧Ｏ‧二三
六八○三之押金額九六、五四六‧六○元）中扣抵之，是全部剩餘價款為美金八萬
五千五百三十三元四角八分，……立安公司非但未有任何異議，甚而依該函指示向銀
行表示其同意該扣款程序，此由花旗銀行所出具之文件（見一審卷第十八頁原證七，
原審卷第一○六頁被上證二），表示「依據你們（即立安公司）一九九六年十一月十
六日之同意辦理」可知云云（見原審卷第一○二頁）。由前開立安公司所提出之原證
七花旗銀行函件，係在立安公司承辦人顏淑蕙於一九九六年十月十八日致利豐公司函
，表示不同意國外買主索賠金額之後，則該花旗銀行函之內容是否真實，是否立安公
司嗣後同意扣款？攸關立安公司得否請求，自有查明之必要。原審未就利豐公司前開
主張，及引用立安公司提出之證據，說明其取捨之意見，逕以利豐公司主張立安公司
同意外國買主索賠並自貨款中扣抵乙節，雖提出花旗銀行及華南銀行函為證，惟除立
安公司自認有二千四百七十七點九五元之瑕疵外，利豐公司均未能舉證證明云云。而
為利豐公司不利之判斷，自有理由不備之違法。從而，本件利豐公司之驗貨報告書是
否真正，立安公司嗣後有無同意扣款等事實既不明確，本院自無從就立安公司之請求
及利豐公司之抗辯為法律之判斷。故兩造上訴論旨，各對自己敗訴部分，指摘原判決
對其不利部分不當，聲明廢棄，非無理由。
據上論結，本件兩造上訴均為有理由，依民事訴訟法第四百七十七條第一項、第四百
七十八條第一項，判決如主文。
中      華      民      國     九十     年      五      月    二十五    日
                              最高法院民事第一庭
                                  審判長法官  李  錦  豐
                                        法官  楊  鼎  章
                                        法官  吳  麗  女
                                        法官  謝  正  勝
                                        法官  陳  國  禎
      右正本證明與原本無異
                                              書  記  官
中      華      民      國     九十     年      六      月    二十一    日


司法院資訊處製作；財團法人民間司法改革基金會備份。
